【裁判字號】    96,勞訴,39
【裁判日期】    970613
【裁判案由】    損害賠償等
【裁判全文】
臺灣士林地方法院民事判決              96年度勞訴字第39號
原      告  丁○○
訴訟代理人  丙○○○
被      告  台灣百勝肯德基股份有限公司
                      統一編號.
法定代理人  戊○○
訴訟代理人  劉志鵬律師
            黃馨慧律師
            劉素吟律師
上列當事人間損害賠償等事件，本院於民國97年5 月27日言詞辯
論終結，判決如下：
    主  文
原告之訴及假執行之聲請均駁回。
訴訟費用新臺幣貳萬貳仟貳佰貳拾柒元由原告負擔。
    事  實  及  理  由
一、原告起訴主張：
  (一)原告原受雇於被告，任職地點在臺北市○○○路○段109號肯
    德基中山店（下稱「中山店」），任職期間原告發生2 次跌
    倒意外：
    1.民國94年7 月29日下午2 時許，原告在中山店2 樓廁所前
      跌倒，滑倒用力時扭壓了頸部，非常疼痛。本件跌倒意外
      之起因為：被告就中山店2 樓廁所及通往廁所之必經路徑
      於每天早上9 時開放供顧客使用，再於每天早上11時開放
      2 樓全部供客人用餐，但整個早上都無人管理清理，到了
      下午2 時許，2 樓廁所前已有水漬及油漬，容易滑倒。
    2.94年9月13日，原告在中山店1樓貨梯前滑倒。本件跌倒意
      外之起因為：值班經理乙○○（綽號「愛媽」）要求原告
      用推車搬運櫃臺用備品，因搬貨動線設計有問題，且1 樓
      貨梯前、出入門後堆棧了貨物（含櫃臺用備品），故原告
      取貨時必須側身進入旋轉搖晃的門縫，致使推車擋住門向
      前推，櫃臺備品擋住門向後推，再加上門後是一坡道，又
      有水漬及油漬，導致原告於工作中滑倒頸部下方撞到柱角
      造成原告椎動脈剝離（中風）。
  (二)原告中風後，雖經財團法人新光吳火獅紀念醫院（下稱新光
    醫院）治療，但治療後仍經判定為中度殘障，並領有身心障
    礙手冊。原告中風確實因上開2 次跌倒意外所致，此由94年
    7 月30日急診病歷載明「neck soreness 」與跌到後撞到的
    部位吻合，及財團法人馬偕紀念醫院（下稱馬偕醫院）診斷
    證明書載明「主訴：跌倒、頭暈、頭痛、頸痛、嘔吐」之情
    相符。另臺北市政府勞工局勞動檢查處於95年1 月12日亦至
    中山店檢查，檢查報告記載：當事人滑倒之處斜坡上有油漬
    ，容易產生滑倒現象等語，亦可見原告因滑倒而中風，確係
    職業災害。被告未善盡管理工作場所安全之責，違反保護他
    人之法令（勞工安全衛生法第5 條第2 項），致原告受有職
    業災害，原告自得依勞動基準法第59條、民法第184 條第2
    項、第193 條第1 項、第195 條等規定，請求被告負職業災
    害補償及損害賠償之責。
  (三)原告請求數額之項目及計算方式：
    1.勞動能力損害新臺幣（下同）122萬3,346元：
      原告為中度殘障，所減少之勞動能力至少為20% （此為原
      告自行估算），自94年9 月15日起至原告60歲止（113 年
      4 月12日），共計18年7 月（即223 月），以勞工保險局
      核定之日均薪1,288.3 元計算，並按霍夫曼式計算法扣除
      中間利息，原告喪失勞動能力之損害共計122 萬3,346 元
      。
    2.原告因被告違反勞工安全衛生法，致遭受職業災害而成中
      度殘障，對日常生活及未來工作自有重大不利之影響，原
      告於職業災害事故發生時年僅43歲，家中幼女年僅7 歲，
      因此職業災害，影響工作成就，並不良於行，且須承受他
      人異樣眼光，原告精神上自受有極大痛苦，被告為知名速
      食連鎖店，應給付原告精神上損害賠償70萬元。
    3.以上共計192萬3,346元。
  (四)並聲明請求判決：
    1.被告應給付原告192萬3,346元。
    2.原告願供擔保，請准宣告假執行。
二、被告則辯稱：
  (一)原告並未證明其有何跌倒並導致中風情事，原告中風並非職
    業災害，亦非被告違反勞工安全衛生法第5條第2項規定所致
    ：
    1.原告主張其分別於94年7月29日、9月13日於工作場所跌倒
      ，並因而導致中風，惟未提出任何證據，被告否認原告有
      何跌倒之事實。
    2.原告於94年7月29日之工作時數為7小時37分，並無請假不
      適情事，其於94年7 月30日至馬偕醫院急診，經醫師診斷
      後，於其急診病歷上記載原告外觀表現並無異狀（fair）
      ，如原告果有跌倒撞至柱角甚至導致中風之情，其跌倒情
      節顯甚嚴重，於外觀當有扭傷、挫傷、瘀傷等創傷呈現，
      可見原告主張其於94年7 月29日跌倒為不實在。馬偕醫院
      之診斷證明書，載明原告於94年8 月6 日、24日至耳鼻喉
      科門診求診，如原告果係因跌倒受傷導致中樞性眩暈，應
      至一般外科或腦神經外科求診，可見原告主觀上亦知悉其
      眩暈症狀係與內耳問題相關。
    3.原告於94年9 月15日中午12時許，以身體不適為由，口頭
      向被告公司人員請假離開中山店後即失去消息，嗣被告於
      94年10月間接獲臺北市政府勞工局之通知，始得知原告以
      其過勞為由請求被告給付職業災害補償，兩造於94年10月
      26日進行勞資爭議協調時，原告亦僅主張係於94年9 月15
      日中午身體不適，送醫診斷為中風，並據以請求被告補償
      ；詎其後原告竟轉而主張其於94年9 月中於工作場所跌倒
      ，並導致中風此一職業災害云云，其說詞顯有反覆。
    4.勞工保險局於95年5 月29日認定原告之「眩暈」並非外傷
      所導致，「腦中風」與其發病前擔任被告服務人員及清潔
      整理工作無因果關係，而認定原告中風非屬職業傷害或職
      業病，只按普通傷病之給付標準辦理。被告並依勞工保險
      局之認定結果，待原告病假屆滿後，方於95年9 月21日以
      原告不能勝任工作為由，依勞動基準法第11條第5 款規定
      予以資遣，並依法給付資遣費。
    5.從而，原告並未於工作場所跌倒，其中風亦非職業災害所
      致，不能依勞動基準法第59條規定請求被告給付職業災害
      補償，亦不得以被告違反勞工安全衛生法第5條第2項規定
      為由，依民法第184條第2項請求被告負損害賠償責任。
  (二)縱被告應依民法第184 條第2 項負損害賠償責任，惟原告平
    均日投保薪資僅為885 元，原告主張其日均薪1,288.3 元，
    顯有不實；且原告為按時計酬勞工，以其94年6 月至9 月之
    出勤狀況而言，原告每月僅服13日至21日不等之勞務，每日
    工作時數為4 小時至8 小時，故原告逕行請求被告支付223
    個月之減少勞動能力損害賠償，亦非適法。
  (三)並聲明請求判決：
    1.原告之訴駁回。
    2.如受不利判決，願供擔保請准宣告免為假執行。
三、兩造不爭執之事實：
  (一)馬偕醫院94年11月16日為原告開立診斷證明書，病名為「疑
    似眩暈」，醫師囑言部分註記：「患者自己主訴跌倒，頭暈
    頸痛，嘔吐病於94年7 月30日至本院急診就醫」；於94年11
    月21日為原告開立診斷證明書，病名為「週邊性眩暈，疑中
    樞性」，醫師囑言部分註記：「患者於94年8 月6 日及94年
    8 月24日至耳鼻喉科門診求治」。此有馬偕醫院乙種診斷證
    明書、94年7 月30日急診病歷分別附於本院96年度士勞調字
    第9號 卷（下稱「調解卷」）第22頁、第23頁、第32頁可稽
    。
  (二)新光醫院於94年9 月26日為原告開立診斷證明書，病名為「
    椎動脈剝離引起之延髓中風」，並註明原告因延髓中風於94
    年9 月15日住院，治療後於94年9 月26日出院，有乙種診斷
    證明書在卷可參（調解卷第24頁參照）。
  (三)原告主張工作過勞，向臺北市政府勞工局申請勞資爭議協調
    ，兩造分別於94年10月26日、94年11月30日、95年4 月4 日
    於臺北市政府勞工局會議室召開協調會，有會議紀錄（調解
    卷第26頁、本院卷第35頁至第36頁）、臺北市政府勞工局94
    年10月12日以北市勞二字第09436229310 號開會通知單（本
    院卷第34頁）附卷足憑。
  (四)臺北市政府勞工局勞動檢查處於95年1 月12日至中山店檢查
    ，檢查報告記載：本案現場查看當事人滑倒之處斜坡上有油
    漬，而斜坡鋪以二丁掛瓷磚容易產生滑倒現象等語。有該局
    安全衛生檢查會談紀錄存卷可查（調解卷第27頁至第31頁）
    。
  (五)原告於94年9 月30日經鑑定為中度肢障，此有身心障礙手冊
    在卷可證（調解卷第36頁）。
  (六)原告中風，經勞工保險局核定為普通傷害，並據以給付原告
    3,983 元（按日885 元，給付9 日）。有勞工保險局95年5
    月29日保給傷字第09560353310 號函附卷可稽（本院卷第38
    頁至第39頁）。
四、本件經兩造於本院整理並簡化之爭點為：
  (一)原告於94年7月29日、94年9月13日是否於被告公司跌倒？
  (二)如第一項為肯定，則：
    1.原告跌倒之原因，是否因工作動線設計不良、地板有油漬
      水漬等情所致？被告有無違反勞工安全衛生法第5 條第2
      項之情？
    2.被告「中風」是否為跌倒所致，而為職業災害？
  (三)被告是否因過失致原告受有「中風」之職業災害，並應依職
    業災害勞工保護法第7 條、民法第184 條第2 項，就原告之
    損害負賠償責任？
  (四)如被告應負賠償責任，原告請求之金額有無理由：
    1.減少勞動能力的損失122 萬3346元。其計算方式是否合理
      ？
    2.精神上損害賠償70萬元，是否合理？
五、茲析述如下：
  (一)原告應無於94年7 月29日、94年9 月13日，在被告中山店跌
    倒之情。
    1.原告向臺北市政府勞工局申請勞資爭議協調之理由，為原
      告「工作過勞造成職業災害」，此業經兩造不爭執事實(三)
      所示之臺北市政府勞工局開會通知單於「開會事由」項下
      明載；嗣兩造3 度於臺北市政府勞工局會議室開協調會議
      ，原告於94年10月26日主張之事實及訴求為：「勞方（即
      原告）於94年9 月15日在公司工作時，因身體不適送醫，
      經診斷為中風... 雇主應依勞動基準法第59條規定給予職
      業災害補償」（調解卷第26頁參照）；94年11月30日之協
      調會議，原告之主張為：「1.要求資方重新計算所發放之
      薪資。2.資方未承諾給職災補償前要求資方給予1 年30天
      病假給薪。3.9 月15日上班送入新光醫院，下午應支薪。
      4.勞方希望向勞保局申請職業傷害給付。5.勞方認為不是
      部分工時。」（本院卷第35頁參照）。均未主張原告94年
      9 月15日身體不適或送醫係因於工作場所跌倒所致，更未
      提及原告於94年7 月29日有何於工作場所跌倒之情。惟兩
      造不爭執事實(一)、(二)所示之馬偕醫院及新光醫院診斷證明
      書，開立日期均在第2 次協調會甚至第1 次協調會之前，
      且依診斷書所載內容，原告更早在94年9 月間即經確診為
      中風，又依兩造不爭執事實(五)所示之身心障礙手冊，原告
      係於94年9 月30日即經鑑定為中度肢障。準此，原告對其
      身體不適之原因、就醫情形、診療狀況、確診結果、治療
      後是否完全回復抑或遺留障礙之情，顯知之甚詳，如原告
      果有於94年7 月29日、94年9 月13日在中山店跌倒、撞擊
      頸部並致中風傷害之事實，則其於94年10月26日、11月30
      日之勞資爭議協調會上當應據以主張，以爭取自己的權利
      。乃原告於該2 次協調會議中均未主張及此，反遲至95年
      4 月4 日第3 度開勞資爭議協調會時始陳稱：「勞方在（
      94年）7 月30日就醫，第2 次在9 月中因跌倒就醫，醫生
      判定為『椎動脈剝離』，其原因為受外力重撞所致，與勞
      方在工作場所跌倒2 次有關」等語。然原告既於94年9 月
      底即確診為中風並遺留障礙，卻未於請求給付職業災害補
      償及損害賠償之第1 次、第2 次勞資爭議協調會中主張中
      風原因與跌倒或外力相關，反於確診逾半年後始主張中風
      係因94年7 月29日、9 月13日跌倒所致，顯與常情不符。
      原告主張其確於94年7 月29日、94年9 月13日跌倒云云，
      已難遽採。
    2.原告自行提出之94年7 月30日馬偕醫院急診病歷（調解卷
      第32頁參照），於原告主訴部分僅載為：「sudden onset
      spinning sensation today」（今日突然發生旋轉感），
      原告顯未告知醫師有何跌倒或外力介入致引發不適之情；
      且醫師診斷結果為原告外觀表現（general appearance）
      為良好無異狀（fair），如原告果有跌倒撞至柱角甚至導
      致中風之情，其跌倒情節顯甚嚴重，於外觀當有扭傷、挫
      傷、瘀傷等創傷呈現，而非「良好無異狀」（fair）。從
      而原告主張其於94年7 月29日跌倒，亦難遽信為真實。
    3.原告另主張當時的同事、主管知悉原告確有跌倒之事實，
      於96年10月4 日調查證據聲請狀（本院卷第13頁至第14頁
      參照，下稱系爭調查證據聲請狀）聲請傳訊證人陳洳莛、
      黃芯音、乙○○、甲○○，欲證明原告確有於中山店工作
      場所跌倒事實。經查：證人陳洳莛即被告中山店經理，於
      本院96年11月27日言詞辯論期日到庭證稱：「（問：是否
      知道原告有無於94年7 月29日及94年9 月13日跌倒？）原
      告沒有告訴我，我也沒有看到，也沒有別人告訴我」、「
      在協調會（忘記哪一次）聽原告的先生說原告跌倒，我回
      來後有詢問早班的人員（是否知道原告跌倒之事），並請
      他們簽名，包括乙○○及甲○○，他們都說不知道」（本
      院卷第75頁、第76頁、第78頁、第79頁）；證人黃芯音即
      被告中山店排班經理，於本院96年11月27日言詞辯論期日
      亦到庭證述：「我不知道原告在94年7 月間或9 月間跌倒
      的事情，我沒有聽說，原告也沒有告訴我」、「陳洳莛參
      加協調會回來後，說在協調會上原告先生主張原告跌倒，
      我們有去問其他員工是否知道，但都沒有人聽說過，我有
      問早班的人員（包括乙○○及甲○○）他們都說不知道」
      （本院卷第77頁、第78頁）；證人乙○○（87年3 月9 日
      至96年2 月間任職於被告中山店，即原告於起訴狀所指，
      及系爭調查證據聲請狀聲請傳訊之證人「愛媽」）於本院
      97年4 月9 日言詞辯論期日到庭結稱：「（問：是否知道
      或看到原告於94年7 月29日、94年7 月13日跌倒？）沒有
      聽說或看到原告曾在公司跌倒」、「我不記得是否有人問
      過我原告有無跌倒之事，原告後來沒有來上班的原因我不
      清楚，原告沒有跟我說過她的身體有何不適，也沒有跟我
      說過在公司跌倒」等語（本院卷第154 頁）；證人甲○○
      （即系爭調查證據聲請狀聲請傳訊之證人「早班裹雞塊的
      阿伯」）於本院97年4 月9 日言詞辯論期日到庭證述：「
      我在被告公司擔任醃雞肉的工作，我固定在廚房最後面靠
      近牆角的地方做醃雞肉的工作」、「我從來沒有聽過或看
      到有人跌倒，也沒有員工告訴曾經告訴我說有人跌倒或自
      己跌倒」、「我一直坐在牆角醃雞肉，很少跟別的同事聊
      天，發生什麼事情都不知道」等語（本院卷第158 頁至第
      159 頁）。
    4.綜上，原告以系爭調查證據聲請狀聲請傳訊，欲證明原告
      確有於中山店工作場所跌倒事實之證人陳洳莛、黃芯音、
      乙○○、甲○○，均無法證明原告之主張為真正，原告之
      主張委無足取。原告雖於本院97年5 月27日言詞辯論期日
      ，另以「乙○○於97年4 月9 日言詞辯論庭訊後，告知原
      告訴訟代理人謝妤枝知悉原告跌倒之事實，但於作證時不
      想說謝妤枝知道原告跌倒這件事，因為她不方便講」為由
      ，聲請傳訊證人謝妤枝云云，惟查，乙○○與兩造均無親
      戚或僱傭關係，於97年4 月9 日言詞辯論到庭具結作證時
      ，若知悉另有他人（含訴外人謝妤枝）對原告於工作場所
      跌倒一事確實知情，當無結證稱「沒有聽說或看到原告曾
      在公司跌倒」等語，而置自己於涉犯偽證罪風險之理。本
      院認證人陳洳莛、黃芯音、乙○○、甲○○之證詞已足資
      為本件判斷之依據，尚無傳訊證人謝妤枝之必要，附此說
      明。
    5.綜上，應認原告並無於94年7 月29日、94年9 月13日，在
      被告中山店之工作場所跌倒之情。
  (二)原告中風，並非跌倒所致，亦非職業災害或職業病：
    1.承上，原告無法證明其分別於94年7 月29日、94年9 月13
      日有跌倒情事，故原告主張其中風係跌倒所致云云，已非
      有據。
    2.馬偕醫院96年11月7 日馬院醫耳字第0960003753號函表示
      ：「依本院病歷記載，病患丁○○曾於94年7 月30日因頭
      痛、頭暈至本院急診，8 月6 日再至本院耳鼻喉科初診主
      張暈眩，其成因可能為內耳不平衡導致，檢查結果為週邊
      性暈眩。依臨床經驗，跌倒除非併有頭部受傷才會導致暈
      眩，惟應不會導致中風」（本院卷第63頁）；另新光醫院
      96年12月21日（96）新醫醫字第1569 號 函，原告主治醫
      師表示：「1.（原告）曾有眩暈及中風病史。2.疑似右側
      椎動脈剝離導致右側小腦中風。3.跌倒不敢確定會與上述
      中風有直接相關」（本院卷第87 頁 至第88頁）。則依原
      告曾就診之馬偕醫院、新光醫院所提供之醫療專業意見，
      縱原告果有跌倒之情，亦與中風病症之發生無因果關係，
      非可逕認原告中風係因於工作場所跌倒所致之職業災害。
    3.原告以其中風為職業災害為由，向勞工保險申請職業傷病
      給付，經勞保局覆稱：「經本局派員訪查台端（即原告）
      發病前之工作情形，並洽調台端就診醫院之病歷資料，全
      案送專科醫師審查，據醫理見解：『1.眩暈為普通疾病，
      非屬職業病種類表，亦非外傷所導致。2.盧女士所患腦中
      風，與其發病前擔任服務人員及清掃整理之工作無因果關
      係。3.本案無法認定為職業傷害或職業病。』」等語，並
      核定按普通傷病辦理（本院卷第38頁至第39頁參照）。益
      見原告「中風」確非跌倒或外傷所致，更非職業傷害或職
      業病。
  (三)綜上所述，原告不能證明其有於94年7 月29日、97年9 月13
    日於工作場所即被告之中山店跌倒之事實；更無法證明其罹
    患中風病症，係與跌倒（不論是在何處跌倒）或外傷有因果
    關係。由是，原告以其在工作場所跌倒而中風為由，主張其
    中風係職業傷病，且係因被告未善盡管理工作場所安全之責
    ，違反保護他人之法令（勞工安全衛生法第5 條第2 項）所
    導致云云，即無可取。從而，原告依勞動基準法第59條、民
    法第184 條第2 項規定，請求被告給勞動能力損害122 萬
    3,346 元、精神上損害賠償70萬元，共計192 萬3,346 元，
    即非有據，其訴應予駁回。原告之訴既經駁回，其假執行之
    聲請亦失所附麗，應併予駁回。
  (四)本件事證已臻明確，兩造其餘爭點、主張舉證及攻擊防禦方
    法，對於判決結果不生影響，無庸一一論述，附此敘明。
六、本件訴訟費用為2 萬2,227 （含第一審裁判費2 萬零107 元
    ，證人旅費2,120 元），本院依職權命由原告負擔。
七、據上論結，原告之訴為無理由，依民事訴訟法第78條、第87
    條第1 項，判決如主文。
中    華    民    國    97    年    6    月     13    日
                  民事第二庭  法  官  王怡雯
以上正本證明與原本無異。
如對本判決上訴，應於判決送達後20日內向本院提出上訴狀。
中    華    民    國    97    年    6     月    17    日
                              書記官  鄒文南


司法院資訊處製作；財團法人民間司法改革基金會備份。
